臺灣高等法院民事判決　　　　　　　　 95年度上易字第843號
上　訴　人　永懋工程有限公司
法定代理人　甲○○
被　上訴人　津頤實業有限公司
法定代理人　戊○○
被　上訴人　晉欣營造有限公司
法定代理人　丁○○
訴訟代理人　乙○○
　　　　　　丙○○
上列當事人間請求確認債權存在事件，上訴人對於中華民國95年
7月11日臺灣桃園地方法院94年度訴字第1691號第一審判決提起
上訴，本院於96年10月2日言詞辯論終結，判決如下：
    主  文
上訴駁回。
第二審訴訟費用由上訴人負擔。
    事實及理由
一、程序方面：本件被上訴人津頤實業有限公司（下稱津頤公司
    ）經合法通知，未於言詞辯論期日到場，核無民事訴訟法第
    386條所列各款情形，爰依上訴人之聲請，由其一造辯論而
    為判決，合先敘明。
二、上訴人起訴主張：被上訴人津頤公司於民國93年4月間承攬
    被上訴人晉欣營造有限公司（下稱晉欣公司）之「高速鐵路
    站區○○道路系統改善計畫嘉義太保站高鐵橋下道路工程（
    土木工程第二標）245K＋900~248K＋600全套管基樁工程」
    （下稱系爭基樁工程），嗣津頤公司與晉欣公司於93年11月
    協議終止契約並結算工程款，工程款計新台幣（下同）25,5
    93,698元。對晉欣公司提出之各期工程款付款明細，就扣款
    部分，有150萬元借款、300萬元借款、第4期扣款90,000元
    、第5期扣款112,500元、結算時扣款574,207元，難認為真
    實，津頤公司應尚有數百萬元工程款未領取。因津頤公司積
    欠伊1,219,900元票款及利息未付，伊以臺灣桃園地方法院
    （下稱桃園地院）94年度票字第6460號裁定為強制名義，聲
    請執行津頤公司對晉欣公司之上開工程款債權，由臺灣高雄
    地方法院（下稱高雄地院）94年度執助字第1169號強制執行
    事件（下稱系爭執行事件）受理，詎晉欣公司竟向高雄地院
    謊稱已將工程款全數支付予津頤公司完畢，顯不實在。爰依
    強制執行法第119條第1項及第120條第2項之規定，求為命確
    認津頤公司對晉欣公司有1,219,900元之工程款債權存在之
    判決。
三、被上訴人方面：
  (一)晉欣公司則以：伊就系爭基樁工程已於94年3月間與津頤公
    司結算，工程尾款1,405,751元亦已開立支票交付予津頤公
    司授權之丁學經領取。另津頤公司所借300萬元、150萬元及
    第4期90,000元、第5期112,500元、結算時574,207元之扣款
    均有單據為證，伊所為各項扣款並無不合，津頤公司已無任
    何工程款債權存在等語，資為抗辯。
  (二)津頤公司經合法通知未於言詞辯論期日到場，惟據其先前所
    為陳述，辯以：系爭工程款均已結清，對晉欣公司已無工程
    款債權等語。
四、兩造之不爭執事項如下（見本院卷第159頁反面、第160頁、
    第191頁）：
  (一)津頤公司於93年4月間承攬晉欣公司之系爭基樁工程，嗣於
    93年11月間終止契約（工程合約書見原審卷第95至102頁、
    終止契約書見原審卷第91頁）。
  (二)上訴人對津頤公司有1,219,900元票款債權，取得原審94年
    度票字第6460號民事裁定及確定證明書為執行名義，向原審
    聲請以94年度執字第21640號強制執行津頤公司之財產，並
    經原審民事執行處囑託高雄地院執行，而經高雄地院民事執
    行處以系爭執行事件發扣押命令，扣押津頤公司之結算工程
    款債權。
  (三)晉欣公司於94年11月23日向高雄地院聲明異議，稱其已如數
    支付津頤公司完畢（高雄地院94年10月20日94雄院民福94執
    助字第1169號執行命令、聲明異議狀見原審卷第7頁至第9頁
    ）。
  (四)系爭工程尾款由晉欣公司為發票人，開立支票號碼DE000000
    0，發票日94年3月2日，付款人臺灣土地銀行鳳北分行，面
    額1,405,751元之支票交予津頤公司職員丁學經，嗣該筆款
    項其中140萬元匯入津頤公司在第一商業銀行丹鳳分行第000
    00000000號帳戶內，另5,751元則以現金領取（有支票影本
    、臺灣土地銀行鳳北分行96年4月13日鳳北存字第096000008
    5號函、第一商業銀行丹鳳分行檢送前揭第00000000000號帳
    戶之活期存款明細分類帳、丁學經書立之領據可參，見本院
    卷第61頁、第62頁、第165頁、第166頁、第173頁、第175頁
    、第201頁、第203頁）。
五、本院得心證之理由：
    系爭基樁工程全部之工程款為25,593,698元，上訴人僅就晉
    欣公司對津頤公司之300萬元借款、150萬元借款、第4期90,
    000元、第5期112,500元、結算時574,207元扣款為爭執，對
    其餘各期工程款均已給付則不爭執，有晉欣公司提出工程請
    款明細表可參（見本院卷第139頁）。故本院僅論述上開5筆
    扣款是否為真，茲析述如下：
  (一)系爭150萬元借款部分，業據晉欣公司提出借支單、匯款單
    為證（見本院卷第198頁、第228頁、第229頁），該借支單
    由津頤公司於93年7月14日出具，其上記載「茲向晉欣營造
    有限公司先行借支工程款共計新台幣壹佰伍拾萬元無誤」，
    並註明「還款日期：九月五日、十月五日、十一月五日之工
    程款各計新台幣伍拾萬元」等語，已明示津頤公司向晉欣公
    司借貸150萬元。又據上開匯款單所示，晉欣公司於93年7月
    15日將150萬元匯入津頤公司在第一商業銀行丹鳳分行第000
    00000000號帳戶內，津頤公司對該筆150萬元款項有事實上
    之管領力，即已發生與現實交付現金同等之效力，故於晉欣
    公司與津頤公司間，確實存有150萬元之借貸關係。嗣晉欣
    公司於應給付津頤公司之工程款中，扣除此筆150萬元款項
    ，自無不合。
  (二)第4期90,000元、第5期112,500元、結算時574,207元之扣款
    部分，亦據晉欣公司提出支出證明單（見本院卷第231頁、
    第230頁）、扣款明細表（見本院卷第199頁、第251頁）、
    工程估驗請款單、統一發票（見本院卷第252頁至第275頁）
    為證。上開支出證明單載明「科目：借支」，「事由：津頤
    工地」、「津頤實業工地零用金」，並有津頤公司書立之借
    據可佐（見本院卷第63頁、第64頁）。前揭扣款項目，有「
    樁頭打除295,575」、「鋼筋點工24,967（10/25 -11/25）
    」、「起重費6,300(11/9)」、「混凝土退料運費2,525（
    8/17）」、「140RC 3（立方米）3,690」、「280RC 45（立
    方米）67,950」、350RC 6（立方米）11,100」（以上三者
    為10/21-11/21）、「27支（樁頭）×2,300＝62,100」、「
    62,100＋10萬超音波試驗」，以上金額計574,207元（計算
    式：295,575＋24,967＋6,300＋2,525 ＋3,690＋67,950＋
    11,100＋162,100＝574,207)之記載。參諸證人己○○（即
    晉欣公司先前會計）到院證述：這是我寫的（指上開扣款明
    細），這是我們公司與丁學經先生結帳時的一個扣款，上面
    所寫的數據是我們公司幫津頤公司代工扣款，樁頭打除扣29
    5,575元、鋼筋點工（10月25日到11月25日）扣除24,967元
    ，起重費是吊車費6,300元（11月9日），混凝土退料運費
    2,525元（8月17日），140RC 3立方米（強度140的混凝土有
    3立方米）3,690元，280RC 45立方米（強度280）67,950元
    ，350RC 6立方米（強度350）11,100元這三個日期都是10月
    21日到11月21日，27支樁頭每支是2,300元，總共62,100元
    ，加10萬元是超音波試驗費，總共574,207元，我們在結算
    工程款時將此筆費用扣除．．．還有借支證明第四期扣款9
    萬元，第五期扣款112,500元都有證明，扣款9萬元的細目是
    津頤公司從工地現場人員餐費、飲料費等一共向我們拿9萬
    元，所以只有1張借支證明，另外一期的錢是112,500元扣款
    也是如此等語（見本院卷第226頁正反面），堪認晉欣公司
    抗辯其對津頤公司所支出之工地零用金、代工費用為第4期
    扣款90,000元、第5期扣款112,500元、結算時扣款574,207
    元等情為真。
  (三)就借款300萬元部分：
    1.按未於準備程序主張之事項，除有法院應依職權調查之事
      項，或該事項不甚延滯訴訟者，或因不可歸責於當事人之
      事由不能於準備程序提出者，或依其他情形顯失公平者等
      情形之一外，於準備程序後行言詞辯論時，不得主張之，
      民事訴訟法第276條第1項定有明文。本件上訴人自94年12
      月21日起訴迄96年7月25日本院準備程序終結止，始終爭
      執津頤公司僅向晉欣公司借款300萬元，何以晉欣公司於
      第5、6、7、8、9期工程款中扣還50萬元、50萬元、50萬
      元、100萬元、200萬元（計450萬元），超額扣款150萬元
      部分晉欣公司應返還等語（上訴人歷次書狀見原審卷第15
      0頁、第152頁、第191頁、本院卷第47頁、第52頁），換
      言之，其僅爭執前述150萬元借款是否屬實，始終未曾否
      認津頤公司向晉欣公司借款300萬元，其於準備程序終結
      後始為此項主張，若再予調查新證據，將延滯本件訴訟；
      且該主張非屬法院應依職權調查之事項，本院不予調查並
      無顯失公平情事，依前開規定，上訴人此部分未於準備程
      序主張之事項，自不得主張之。
    2.縱認上訴人得於準備程序終結後，再提出系爭300萬元借
      款不實之主張，然而據津頤公司書立之借據，已載明「茲
      因本公司財務困難向晉欣營造有限公司預借工程款新台幣
      參佰萬元整，以利疏困以推工程進度，預訂於民國九十三
      年七月五日及八月五日之估驗款中各扣還新台幣伍拾萬元
      整、於九月五日及十月五日之估驗款中各扣還新台幣壹佰
      萬元整，屆時全數還，恐口無憑，特立此據以茲憑證」，
      另由晉欣公司會計己○○於93年5月18日簽名之工程估驗
      請款單上，亦載明300萬元係借款無訛，且津頤公司更於
      93年5月26日開立300萬元之統一發票予晉欣公司（借據、
      估驗請款單、統一發票見原審卷第106頁至第108頁、本院
      卷第67頁至69頁）。故津頤公司因需資金週轉，先向晉欣
      公司借款300萬元以推展工程，應可採信。上訴人主張系
      爭300萬元借款不實在云云，洵屬無據。
  (四)又本件執行名義即桃園地院94年度票字第6460號本票准予強
    制執行之裁定，係於94年8月1日確定，系爭扣押命令即高雄
    地院94年10月20日94雄院貴民福94執助字第1169號執行命令
    於94年10月26日送達予晉欣公司，有送達回證附前揭第1169
    號執行卷內可考。是晉欣公司收受系爭扣押命令之前，甚至
    於前揭民事裁定確定前，早於94年3月2日與津頤公司結算系
    爭工程款，並將結算後之工程尾款1,405,751元開立同面額
    之支票交付予津頤公司職員丁學經，該筆款項亦已兌現，已
    如前述，並非於收受系爭扣押命令後，始與津頤公司結算工
    程款。故晉欣公司應無事先預見於結算後，經過半年之時日
    會收受系爭扣押命令之可能，自無必要事先捏造300萬元借
    款、150萬元借款及工地零用金、代工費用等各項扣款，蓄
    意短付工程款。故晉欣公司抗辯所有工程款均已結清，應屬
    可信。
  (五)綜上，本件並無證據證明津頤公司未向晉欣公司借款300萬
    元、150萬元，亦無證據足認第4期90,000元、第5期112,500
    元、結算時574,207元之扣款不實在（計5,276,707元）。故
    上訴人主張津頤公司對晉欣公司尚有前揭工程款債權存在云
    云，自難採信。
六、從而，上訴人提起本件確認之訴，請求確認津頤公司對晉欣
    公司有1,219,900元工程款債權存在，即非有據，不應准許
    ，原審為上訴人敗訴之判決，並無不合。上訴意旨指摘原判
    決不當，求予廢棄改判，為無理由，應予駁回。
七、本件因事證已臻明確，兩造其餘攻擊、防禦及提出之證據資
    料，均經本院審酌後，認對判決結果不生影響，爰無庸一一
    論述，附此說明。
八、據上論結，本件上訴為無理由，依民事訴訟法第463條、第
    385條第1項、第449條第1項、第78條，判決如主文。
中　　華　　民　　國　　96　　年　　10　　月　　16　　日
  　　　　　　　　　民事第十六庭
                        審判長法　官  沈方維
　　  　　　　　　　　　      法　官  湯美玉
　　　  　　　　　　　　      法　官  呂淑玲
正本係照原本作成。
不得上訴。
中　　華　　民　　國　　96　　年　　10　　月　　16　　日
　　　　　　　　　　　　　　　書記官  明祖全
